臺灣雲林地方法院民事判決
111年度訴字第543號
原      告  葉文生

被      告  林基宗

            林基文

共      同
訴訟代理人  楊瓊雅  律師
複  代理人  張佩君  律師
上列當事人間請求分割共有物事件，本院於民國111 年10月28日
言詞辯論終結，判決如下：
    主      文
兩造共有座落雲林縣○○鎮○○○段○○○○○地號土地及其上同段一四八
建號建物分歸被告按應有部分各二分之一比例共有；並由被告各
以新臺幣壹佰零捌萬柒仟伍佰元補償原告。
訴訟費用由被告各負擔三分之一，餘由原告負擔。
    事實及理由
壹、程序部分：
    按因不動產分割涉訟者，專屬不動產所在地之法院管轄（民
    事訴訟法第10條第1 項）。查，原告訴請被告分割之不動產
    係座落在雲林縣境內乙節，此有原告提出之土地及建物登記
    謄本在卷（見卷內第13－17頁）足稽，是則本院就本件分割
    不動產訴訟，依上開規定，自有管轄權，先予敘明。
貳、實體部分：
一、原告方面：
　㈠聲明：兩造共有座落雲林縣○○鎮○○○段000 ○0 地號土地及其
    上同段148 建號（門牌：雲林縣○○鎮○○路00號）建物（下合
    稱系爭房地）予以變賣，所得價金依兩造之應有部分比例分
    配。
　㈡陳述：
　　系爭房地為兩造所共有，每人應有部分均為3 分之1 ，因系
    爭房地兩造未有不分割之約定，亦無法令或因物之使用目而
    有不能分割情事，惟雙方不能以協議決定分割之方法，爰依
    民法第824 條提起本訴。
二、被告方面：
　㈠聲明：原告之訴駁回。
　㈡陳述：　
　　⒈原告主張之上開方割方案渠等不同意，因系爭房地中之土
      地臨路面寬約13公尺，若均分成3 等份，每等份有4 公尺
      寬，均得以建築利用。又渠等與訴外人（即原告之信託人
      ）林基村就系爭房地中之建物均有分管位置(即個人房間)
      ，如依各分管位置為分割後，可另外再設置2 個獨立出入
      口，不影響建物之利用。且若渠等分得之建物占用原告分
      得之土地，同意由原告自行拆除；若原告分得之建物占用
      渠等分得之土地，不會請求原告拆除。
　  ⒉渠等願意以新台幣（下同）2,175,000 元價購原告之系爭
      房地應有部分。
三、得心證之理由：
　㈠按各共有人，除法令另有規定外，得隨時請求分割共有物。
    但因物之使用目的不能分割或契約訂有不分割之期限者，不
    在此限（民法第823 條第1 項）。其次，共有物之分割，依
    共有人協議之方法行之。分割之方法不能協議決定者，法院
    得因任何共有人之請求，以原物分配於各共有人；但各共有
    人均受原物之分配顯有困難者，得將原物分配於部分共有人
    。以原物為分配時，如共有人中有未受分配者，得以金錢補
    償之。以原物為分配時，因共有人之利益或其他必要情形
　　，得就共有物之一部分仍維持共有（同法第824 條第1 項、
    第2 項第1 款、第3 項、第4 項）。又法院定共有物分割方
    法應斟酌當事人之聲明，共有物之性質、經濟效用及全體共
    有人之利益等公平決定之，不受共有人所主張分割方法之拘
    束【最高法院74年度第1 次民事庭會議決議㈡意旨參照】。
  ㈡經查：
    ⒈系爭房地中之土地屬特定農業區甲種建築用地，面積533
　　　平方公尺，呈長方形，東側臨道路，其上有已辦理保存登
      記之房屋1 棟（門牌：雲林縣○○鎮○○路00號），為兩造所
      共有，每人應有部分各3 分之1 ，業據原告提出系爭房地
      登記第3 類謄本、建物測量成果圖影本、土地地籍圖謄本
      影本、建物照片、房屋稅籍證明書各1 份在卷（見本院卷
      第13－17、21－27頁）為證，並為被告所不爭執。
    ⒉其次，原告主張：兩造就系爭房地並未有不分割之約定，
      亦無法令規定及使用目的上不能分割之情事，惟因雙方無
      法協議分割系爭房地等情，被告亦不爭執，職是，原告訴
      請裁判分割系爭房地，依前揭規定自屬有據。
    ⒊又原告雖主張：系爭房地予以變價，並由各共有人依應有
      部分比例分配所得價金云云；但為被告所反對，並表明渠
      等願價購原告之系爭房地應有部分。本院審酌系爭房地僅
      有單一出入口，且該門牌雲林縣○○鎮○○路00號建物又已辦
      竣所有權第一次登記，故各共有人均受原物之分配顯有困
      難，且被告亦表明渠等願共同價購原告之系爭房地應有部
      分等情狀，另參酌系爭房地經估價總值約6,524,608
　　　元乙節，此要有不動產估價師出具之估價報告書在卷（見
      卷內第93－175 頁）可參，換言之，各共有人在系爭房地
      之權利價值約為2,175,000 元（計算式：6,524,608 ÷ 3
　　　≒2,175,000 ，千位數下四捨五入）。職是，本院審酌前
      揭各情，認系爭房地分歸被告共同取得並繼續保持共有，
      而由被告各以1,087,500 元（計算式：2,175,000 ÷ 2 ＝
　　　1,087,500 ）對原告為補償，對各共有人尚屬公允，且符
      合共有人之利益，爰判決如主文第1 項所示。
四、末按分割共有物乃具非訟事件性質，法院斟酌何種分割方法
    較能增進共有物之經濟效益，並兼顧兩造之利益，以決定適
    當之分割方法，不因何造起訴而有不同，故原告請求裁判分
    割共有物雖有理由，惟關於所支出之訴訟費用，應由共有人
    全體按其應有部分比例負擔，方屬公平。職此，本院經審酌
    兩造利害關係，應由兩造依系爭房地之原應有部分負擔訴訟
    費用。
五、據上論結，本件原告之訴為有理由，依民事訴訟法第78條、
    第80條之1 、第85條第1 項前段，判決如主文。　　
中　　華　　民　　國　　111 　年　　11　　月　　11　　日
                  民事第一庭    法  官  蔣得忠
以上正本係照原本作成。
如對本判決上訴，須於判決送達後廿日內向本院提出上訴狀。如
委任律師提起上訴者，應一併繳納上訴審裁判費。
中　　華　　民　　國　　111 　年　　11　　月　　11　　日
                                書記官　陳映佐